【裁判字號】    96,重訴,2
【裁判日期】    970917
【裁判案由】    損害賠償
【裁判全文】
臺灣高等法院臺中分院民事判決  96年度重訴字第2號
原      告  戊○○
訴訟代理人  國慶律師
            丁○○○
被      告  丙○○
訴訟代理人  張慶宗律師
被      告  臺灣土地銀行股份有限公司
法定代理人  辛○○
訴訟代理人  黃幼蘭律師
            蔡素惠律師
            乙○○
上列被告丙○○因偽造文書案件，經原告提起附帶民事訴訟，由
本院刑事庭移送（９５年度附民字第174號），本院於97年9月3
日言詞辯論終結，判決如下：
    主  文
原告之訴及假執行之聲請均駁回。
訴訟費用由原告負擔。
    事  實  及  理  由
一、被告臺灣土地銀行股份有限公司原總經理張義雄於96年8月
    17日辭職，由其繼任人辛○○聲明承受訴訟，核無不合，應
    予准許。
二、原告起訴主張：
  (一)緣被告丙○○於民國82年3月3日起至88年3月3日止，受聘於
    臺中縣豐原市○○路127號臺中縣豐原市農會（現已合併為
    臺灣土地銀行豐農分行；以下簡稱豐原市農會）擔任總幹事
    （並為豐原市農會法定代表人）。8l年至83年間原告持其所
    有坐落臺中縣豐原市○○段406、454、454-1、58地號土地
    及臺中縣豐原市○○段289地號土地為抵押擔保，以沈義文
    、邱廖鸞香、邱渙福（借款之部分直接清償張同安之借款）
    、朱欽清及戊○○等人為名義，向豐原市農會借款新臺幣（
    下同）l億9,000萬元；另原告於83年4月ll日將上開土地其
    中406、454、454-1地號等3筆土地，以總價款2億0350萬元
    出售予訴外人莊進興，莊進興則以金九華建設開發股份有限
    公司（下稱金九華公司）名義，持該3筆土地向臺中區中小
    企業銀行（下稱臺中中小企銀）崇德分行辦理轉貸。83年9
    月16日，臺中中小企銀將莊進興申貸之部分金額1億6,420萬
    1,581元匯入原告在豐原市農會開立之活期存款帳戶（帳號
    18310號），用以清償原告上揭向豐原市農會申貸之借款債
    務，並於同日由原告之妻丁○○○會同莊進興及臺中中小企
    銀崇德分行襄理楊國楨至豐原市農會，辦理清償債務手續，
    以取得清償證明，辦理塗銷豐原市農會於前開3筆土地上之
    第一順位抵押權。
  (二)被告丙○○竟於當日趁丁○○○將原告之存摺、帳戶印鑑章
    交付其辦理清償農會借款債務之機會，利用不知情之農會員
    工，先於活期存款取款憑條上分別填載當日之日期及各700
    萬元、800萬元、800萬元、700萬元之金額，並用原告之上
    開帳戶印鑑章，蓋用於前開四紙活期存款取款憑條之存戶簽
    章欄內，違背原告及受託人丁○○○將此筆共計3000萬元款
    項用以清償原告上揭向豐原市農會申貸之借款債務之意旨，
    被告丙○○以豐原市農會法定代理人身份受理清償貸款事宜
    ，卻應為清償原告於豐原市農會3,000萬元貸款帳戶之清償
    給付而未辦理，竟將此筆共計3,000萬元款項，同83年9月16
    日豐原市農會之存款混同存入豐原市農會在合作金庫商業銀
    行豐原分行之甲存380-5帳號豐原市農會在合作金庫商業銀
    行豐原分行資產內（該營業日結束存入合作金庫為農會固定
    程序，隔日營業日即回歸為該農會之自由使用，此為被告所
    不爭執事實），被告丙○○與被告土地銀行所概括承受之豐
    原市農會，應為原告之借貸清償3,000萬元之債務消滅記載
    ，卻未為委任意旨之行為，竟未撥入原告借貸清償帳戶，反
    而混同存入資產內，致被告丙○○得藉機於83年9月21日以
    票號TG0000000、TG0000000台中縣豐原市農會支票致豐原市
    農會在合作金庫商業銀行豐原分行甲存380-5帳號內取得豐
    原市農會800萬元及700萬元，嗣於83年9月22日以票號TG000
    0000、TG0000000台中縣豐原市農會支票致臺灣省合作金庫
    豐原支庫分別取得豐原市農會800萬元及700萬元，該筆損失
    應為土地銀行之損失，因領出及另存與否，固可能因有無傳
    票而影響事實之判斷；然傳票本身為農會之內部程序作業，
    並無變更原告及丁○○○欲清償貸款之法效意思，此與自動
    提款機存款戶並無操作錯誤而係因自動提款機內部電腦程式
    當機，致輸入內容與反應結果不同產生跳機至他人帳戶狀況
    無異，其損害應為該金融機構吸收，該存戶之存款應認為不
    生轉帳他人帳戶之法律效果，此觀法人之執行業務董事或董
    事會依學說為法人之意思表示機關，法人內部所為所導致存
    款客戶之存款異常，存款客戶對於法人內部行為之錯誤自然
    得以對存款客戶不生效力而與之對抗。故不論鈞院認為該筆
    三千萬元最後有無為求當日帳目一致為免發現異常而同當目
    該農會信用部全部存款混同存於當時之臺灣省合作金庫商業
    銀行豐原支庫之甲存380-5帳號豐原市農會在合作金庫商業
    銀行豐原分行資產內，隔日該存款又回歸該農會信用部之使
    用且該農會信用部資產受被告土地銀行承受時原告之上開
    3,000萬元款項亦隨同移轉於土地銀行之事實，該豐原市農
    會之內部錯誤與內部遭不法行為侵害損失，與原告無關，原
    告得與之對抗，被告土地銀行抗辯僅承受該農會信用部對於
    本件無庸負責之主張與該農會之原存款戶得自土地銀行領取
    存款之事實不符。故原告因被告丙○○與被告土地銀行所概
    括承受之豐原市農會，應為原告之借貸清償3,000萬元之債
    務消滅記載，卻未為委任意旨之行為，竟未撥入原告借貸清
    償帳戶，反而混同存入豐原市農會在合作金庫商業銀行豐原
    分行之甲存380-5帳號之豐原市農會在合作金庫商業銀行豐
    原分行資產內，嗣經原告察覺其帳戶內已有上開各筆金額共
    3,000萬元之提領記錄，但卻未相同減少同數額之借款債務
    ，原告受有共計3,000萬元之損害，原告先依民法第I84條第
    1項、第I88條第1項為損害賠債請求權主張，復另依民法第
    197條第2項規定請求返還不當得利並引最高法院84年台上字
    第1460號判決主張，損害賠償之義務人，於前項時效完成後
    ，仍應依關於不當得利之規定，返還其所受利益於被害人之
    規定及對於被告土地銀行新增民法第602條、597條、599條
    規定消費寄託之寄託人返還請求權（請求被告土地銀行返還
    原告3,000萬元之寄託物）為請求權競合預備合併。
  (三)就本件訴訟而言，被告丙○○得藉機於83年9月21日以票號
    TG0000000、TG0000000台中縣豐原市農會支票致合作金庫豐
    原支庫分別取得800萬元及700萬元，於83年9月22日以發票
    號碼TG0000000、TG0000000台中縣豐原市農會支票致合作金
    庫豐原支庫分別取得800萬元及700萬元並非為「83年9月16
    日被告丙○○與被告土地銀行所概括承受之豐原市農會，應
    為原告之借貸清償3000萬元之債務消滅記載，卻未為委任意
    旨之行為，竟未撥入原告借貸清償帳戶，反而存入豐原市農
    會在合作金庫商業銀行豐原分行之甲存380-5帳號之晝原市
    農會在合作金庫商業銀行豐原分行資產內」之3000萬元（因
    金錢性質使然，不具同一性，被告丙○○嗣後取得3,000萬
    元係被告丙○○為求帳面一致自豐原市農會取得，被告土地
    銀行僅得對該冒領人被告丙○○為損害賠償之請求），故該
    3000萬元仍混同存在於被告土地銀行所承受之豐原市農會信
    用部之整體資產全部金額之內。
  (四)關於被告丙○○關於損害賠償請求權時效之抗辯，被告土地
    銀行承受臺中縣豐原市農會讓與之公告日為90年9月14日，
    故90年9月14日前原告對於相關事證既因當時證據未全，又
    對於被告丙○○當時犯罪之追訴尚在偵查中未查明豐原市農
    會亦有涉入之證據，原告該時對於土地銀行之損害賠債請求
    權無從進行，而原告亦於91年7月5日對被告土地銀行豐農分
    行於鈞院90年度上訴字第263號刑事案件為刑事附帶民事訴
    訟損害賠償之請求，且民法第197條第2項亦規定得依關於不
    當得利請求故應無逾越時效。對於被告丙○○而言，原告曾
    於91年l月8日對被告丙○○於本院90年度上訴字第263號刑
    事案件為刑事附帶民事訴訟之請求，雖嗣因本院90年度上訴
    字第263號刑事審判程序中認為原告之訴所涉之被告犯罪事
    實與本院90年度上訴字第263號刑事案件無裁判上一罪之牽
    連關係而以91年附民字第18號主張刑事附帶民事請求無所附
    麗，然原告對被告丙○○已有損害賠償請求，且民法第197
    條第2項亦規定得依關於不當得利請求，故應無逾越時效。
  (五)83年9月16日，由台中中小企銀商業銀行崇德分行所撥款匯
    入原告於豐原市農會信用部帳戶之1億6420萬1581元之金額
    ，業經證人莊進興於臺灣臺中地方法院94年度訴字第2358號
    偽造文書案結證證稱：尾款應該是要扣掉增值稅才能計算，
    當時我匯這筆錢是要付銀行的貸款，增值稅的部份何時付，
    因為還沒有結算所以還不清楚。當時要多少錢清償是請台中
    商銀跟農會去算，尾款則是我跟丁○○○去算。所以這筆一
    億六千多萬是要付清貸款，拿到清償證明。增值稅沒有下來
    我不可能跟她結算尾款多少錢。原告於系爭豐原市農會信用
    部之貸款及違約金甚多，其於豐原市農會信用部所借之抵押
    貸款於該日仍其他筆貸款之六千餘萬貸款未清償，原告已受
    豐原市農會之催繳，在無任何憑證及未有任何被告林隆發對
    原告之債權證明，亦未有被告丙○○匯款給原告之資料及憑
    據，原告不可能於該日同意由丙○○受領該3000萬元，況83
    年9月16日當日並無由原告帳戶移轉此3000萬元之動產物權
    移轉所有權予被告丙○○之記錄，故被告丙○○取走的是豐
    原市農會甲存帳戶於合作金庫銀行之錢，原告之帳戶資料雖
    記載領現金3000萬元，惟當時之豐原市農會並未將此3000萬
    元點交原告或丁○○○，為兩造所不爭執。按動產之移轉所
    有權，非將動產交付，不生效力，為民法第761條本文所明
    定，本件又無該條例外情形之證據，故該3000萬元，豐原市
    農會信用部既未曾交付原告或丁○○○，其單方之文書記載
    未經實現交付，自不生已為原告存款3000萬元寄託物返還之
    效力。
  (六)本件被告丙○○之犯罪，業經刑事判決所確認。然被告丙○
    ○為使豐原市會不查覺總農會帳款有短少3000萬元，及該農
    會之3,000萬元遭被告以豐原市農會之支票為請領支票付款
    之工具，該農會之3,000萬於遭領走之事實被發現，而於原
    告於豐原市農會信用部之存款帳戶假造提領3,000萬元現金
    之方法，使豐原市農會誤信該3,000萬元遭原告提領現金取
    走，而認為原告未為3,000萬元之還款，致原告及丁○○○
    之不動產，遭到概括承受豐原市農會之被告土地銀行拍賣及
    加計高額違約金與遲延利息。然被告丙○○於豐原市會在合
    作金庫銀行之甲存帳戶所領取之3,000萬元，與原告在當時
    豐原市農會之帳戶，確係兩個互不相通之不同帳戶。該二帳
    戶間未有聯結，被告丙○○以豐原市農會於作金庫銀行之甲
    存帳戶所領取之票款3,000萬元，其付款銀行為合作金庫銀
    行，與原告之帳戶存於豐原市農會信用部不同，故如以銀行
    內部人員擬自動付款設備，則其為兩個不同金融機構之不同
    自動付款機器，原告之豐原市農會信用部之存款，原告既未
    為取款3,000萬元之提領或按鍵操作，豐原市農會內部機器
    之記載錯誤，既未因而確實自原告之存款帳戶吐款3,000萬
    元，則原告之於豐原市農會存軟帳戶之3,000萬元不因豐原
    市農會內部機器之記載錯誤而消失。被告土地銀行概括承受
    豐原市農會之存款戶及其寄託之存款，原告向被告土地銀行
    訴請寄託物返還之請求，於法並無不合。
  (七)關於被告土地銀行與豐原市農會之關係，依90年9月11日台
    中縣豐原市農會讓與台灣土地銀行承受公告公告事項三、原
    台中縣豐原市農會信用部之所有債權讓與台灣土地銀行，所
    有債務由台灣土地銀行承擔，依金融合併法第18條規定，謹
    此公告。其所有債務依法當然包含原台中縣豐原市農會信用
    部為其成員及員工對第三人依民法第188條第l項所負僱用人
    與行為人連帶負損害賠償責任之連帶侵權行為債務，依上開
    公告事項一所載，豐原市農會信用部經行政院金融重建基金
    列為行政院金融重建基金設置及管理條例第5條第1項經營不
    善之金融機構，為上開公告事項一開宗明義確定。豐原市農
    會之信用部既為一獨立之經營不善金融機構，對於原告未有
    原臺中縣豐原市農會之信用部活期儲蓄存款簿所載83年9月
    16日當日領現金3,000萬元之領取行為，原豐原市農會之信
    用部亦未為交付行為，其成員（含被告丙○○）及員工竟為
    不實記載，記載原告於原臺中縣豐原市農會之信用部活期儲
    蓄存款簿當日領現金3,000萬元，此部份侵權行為債務及存
    款戶請求返還消費寄託物債務均由被告土地銀行承受，被告
    土地銀行主張原告無權請求，與法不合。
  (八)關於被告丙○○於97年7月17日所呈報之己○○及甲○○證
    人筆錄之證述不論是否屬實，僅敘訴外人丁○○○有融資之
    股票交易，並非原告參與股票融資交易行為，況本院刑事判
    決95年度上訴字第833號第7頁第3行至第4行明載：「被告（
    丙○○）先於偵查中陳稱係戊○○、丁○○○沒有欠伊錢」
    。上開被告丙○○主張之證券交易所糾紛與原告及原豐原市
    農會信用部無涉，被告丙○○有何法律關係之權利能自原告
    所有83年9月16日之系爭原臺中縣豐原市農會信用部活期儲
    蓄存款簿，未經原告同意記載當日領現金3,000萬元？如真
    有同意何以不甘脆記載為轉帳進入被告丙○○之個人帳戶？
    故被告丙○○所辯顯有違經驗法則，且與事實不符。
  (九)為此，依侵權行為、不當得利、消費寄託等法律關係提起本
    件訴訟。聲明：
    被告等應連帶給付原告3,000萬元，及自83年09月16日之
      翌日起，至清償日止，按年息百分之五計算之利息。
    原告願供擔保，請准宣告假執行。
三、被告丙○○則以：
  (一)本件原告係提起刑事附帶民事損害賠償訴訟，基本事實係主
    張侵權行為，惟原告係88年4月29日提出偽造文書告訴，縱
    認原告於斯時始知悉侵權行為事實，距原告向鈞院提起刑事
    附帶民事損害賠償訴訟已逾二年，依民法第197條第1項規定
    ，已罹於時效，故被告主張時效抗辯。又原告於本院95年度
    上訴字第833號調查審理期間曾主張已向原審法院提起刑事
    附帶民事損害賠償訴訟，然該附民起訴業已視為撤回起訴，
    依民法第131條規定，時效視為不中斷，是原告改向鈞院提
    出刑事附帶民事損害賠償訴訟顯已逾二年，其侵權行為損害
    賠償請求權確已因時效而消滅。原告另依民法第197條第2項
    規定請求返還不當得利，並引最高法院84年台上字第1460號
    判決為據，惟民法第197條第2項所規定損害賠償義務人於時
    效完成後，仍應依關於不當得利規定返還所受利益於被害人
    ，該不當得利返還請求權與侵權行為損害賠償請求權係屬不
    同訴訟標的，得否在刑事附帶民事訴訟一併提起，不無疑問
    ；且依民法第197條第2項規定請求返還不當得利，其要件必
    須所受損害係由於受益人犯罪所致，被告丙○○被訴偽造文
    書等案件，現已上訴最高法院，能否判定受益人有犯罪行為
    導致原告受有損害，尚無從確定。
  (二)本件緣因原告之妻丁○○○以丙種墊款方式向甲○○借款投
    資股票遭斷頭，甲○○之資金大部分係向被告丙○○借得，
    因甲○○炒股失利逃離，留下資金往來紀錄，被告丙○○即
    依該資料找到丁○○○，請其還款，雙方協議由丁○○○還
    款3,500萬元，丁○○○表示其夫即原告所有坐落東湳段406
    、454、454之1地號土地出售予莊建興發生糾紛，請被告丙
    ○○幫忙解決，待土地買賣價款繳付稅金及土地貸款後，剩
    餘款項願還款3,500萬元予被告丙○○，被告丙○○遂委任
    羅豐胤律師幫忙與莊進興處理和解事宜，原告與莊進興因而
    達成和解（和解書正本迄今仍在被告丙○○持有中），原告
    係親自在和解書上簽名蓋章並有三名律師見證，苟丁○○○
    未與被告丙○○協議，請被告丙○○代為協助解決土地買賣
    糾紛俾償還該3,500萬元，被告丙○○絕無可能積極自行花
    費委任律師處理和解事宜。是83年9月16日匯入原告帳戶1億
    6,420萬1581元，其中3,000萬元確係經丁○○○同意清償被
    告丙○○，不足500萬元則由丁○○○開立同面額本票供擔
    保，然因本票屆期未兌現，再由丁○○○交付發票日為84年
    10月5日、到期日85年12月31日本票一紙換回本票；苟該
    3,000萬元確係83年9月16日即遭被告丙○○盜領，何以原存
    摺持續在豐原市農會使用並正常進出，83年9月21日尚提領
    100萬元？另84年5月20日原告戊○○向豐原市農會申請核發
    貸款餘額證明，貸款6,300萬元。苟系爭3,000萬元係作為償
    還豐原市農會貸款之用，則原告戊○○於84年5月20日申貸
    時，貸款額度理應為3,300萬元而非6,300萬元！85年7月21
    日原告戊○○填具放款申請書確認貸款金額為6,300萬元。
    88年4月29日，豐原市農會因原告戊○○未繳息，向法院執
    行處聲請拍賣，丁○○○始對被告丙○○提出偽造文書告訴
    。凡此均可證明丁○○○與莊進興土地買賣尾款1億6,420萬
    1,581元於83年9月16日匯入原告帳戶後，同日分四筆提領現
    金700萬元、800萬元、800萬元、700萬元（合計3,000萬元
    ），另清償貸款本息155萬8382元、2,081萬2,622元、4,640
    萬2,988元、2,840萬2,988元、3,602萬2,412元，帳戶剩餘
    額為103萬731元等情，均為丁○○○及原告所明知。
  (三)據被告土地銀行豐原分行所提資料發現，原告曾於84年5月
    20日向豐原市農會申請貸款餘額證明作為合建房屋之資金證
    明，豐原市農會於84年5月24日核發貸款餘額4,500萬元證明
    書，內容並載明綠山段塗銷時須償還5,100萬元、東湳段貸
    款餘額為1,200萬元，合計未清償額度為6,300萬元，另丁○
    ○○於85年7月27日提出申請書，申請就綠山段289地號土地
    設定6,500萬元（貸出5,100萬元）、東湳段58地號設定1,50
    0萬元（貸出1,200萬元），合計貸出6,300萬元，均足證明
    原告明知貸款餘額為6,300萬元，原告就4,500萬元貸款於87
    年12月23日仍繳息41萬4,378元、其母邱廖鸞香就1,200萬元
    及600萬元貸款（合計1,800萬元）於89年1月26日及86年4月
    23日仍分別償還利息309萬8,800元及18萬3,113元，更可證
    明原告明知貸款餘額確為6,300萬元，而非3,300萬元！顯見
    被告丙○○確與原告及其妻丁○○○協議以買賣價款償還
    3,500萬元（3,000萬元現金及500萬元本票），被告丙○○
    並無偽造取款條盜領3,000萬元之情事。
  (四)丁○○○坦承廖華榮、邱宗明、邱宗茂、邱廖鸞香、林煥哲
    及廖孟宗均係其所使用之人頭股票帳戶，依刑案所函調該六
    股票帳戶自82年9月1日至83年9月30日（實際僅交易至83年3
    月16日）交易資料顯示，該六帳戶於短短6個月期間交易金
    額竟達39億9,306萬5,300元，83年3月16日甲○○執行斷頭
    處分後，該六帳戶餘額均係被告丙○○所領取，以丁○○○
    如此鉅額之股票交易，可證明其甚為精明幹練，何以均無異
    議？更可證明系爭3,000萬元確係經丁○○○及原告同意作
    為清償借款之用。丁○○○償還被告丙○○3,000萬元現金
    ，被告丙○○以3,000萬元現金向豐原市農會開立四張合庫
    支票（面額分別為700萬元及800萬元各兩張），其中二張係
    以林隆全名義提示，另二張係在彰化銀行豐原分行提示，提
    示後將款項償還債權人，該3,000萬元並未回存豐原市農會
    ，鈞院向合庫豐原分行所函調資料無法證明該3,000萬元係
    回存豐原市農會。
  (五)證人己○○於刑案95年8月3日審理時經詰問後證稱：丁○○
    ○於82、83年間曾在豐農證券下單買賣股票，是我負責接單
    ，丁○○○使用幾個戶頭作融資，融資自備款就跟甲○○借
    ，當時融資額度是五成，剩下五成是自備款，自備款的六成
    向甲○○借，如買進100萬元，丁○○○須自備20萬元，向
    甲○○借六成就是俗稱丙種墊款交易，從我接單，丁○○○
    就如此交易一直到斷頭，甲○○是檯面上的對口單位，後面
    還有很多金主，包括丙○○，是甲○○告訴我的，交易明細
    表的帳戶邱宗明、邱宗茂、廖華榮、邱廖鸞香、廖孟宗、林
    煥哲都是丁○○○所使用的交易帳戶，邱宗明、邱宗茂是丁
    ○○○的兒子，邱廖鸞香是他的婆婆，其他的好像是員工或
    親戚，該六帳戶的存摺及印章是甲○○保管，丁○○○需要
    大量融資戶作股票，所以將存摺及印章交給甲○○保管，86
    年3月16日是甲○○在證券公司打內線電話給我叫我把該6帳
    戶的股票全部賣掉，丁○○○以丙種墊款交易前後虧損一億
    元以上，我有親眼目睹甲○○保管該六帳戶的存摺及印章，
    我每天都把交割憑單交給甲○○，未曾交給丁○○○等語。
    顯見丁○○○確向甲○○墊款交易，並導致鉅額虧損，鑑於
    丙種墊款交易之慣例均係以現金交易，避免以匯款方式遭主
    管機關注意，致無任何匯款資料可供證明，惟證人己○○所
    為證言已可明確證明丁○○○於刑案95年5月12日庭訊時所
    供稱買股票未向甲○○借貸，未跟甲○○接洽過等情，係刻
    意隱瞞；證人丁○○○於刑案95年8月3日經詰問證稱：82、
    83年間有在豐農證券下單買賣股票，營業員是己○○，沒有
    換過營業員，很少用丙種墊款交易買賣股票，有時候差一點
    點，不夠交易時，叫己○○幫我處理，只借一點點，交易明
    細表六個帳戶自備款的部分是我貸款出來的，沒有向甲○○
    借錢，83年3月16日有一致賣出的情形可能是己○○他們賣
    的，該六個帳戶的印章及存摺從頭到尾都交給己○○保管，
    原來在豐原證券作股票，四個月賺8,000萬元，印章及存摺
    也是交給營業員等語；證人丁○○○已部分坦承有從事丙種
    墊款交易且承認印章及存摺並非自己保管，此與證人丁○○
    ○於刑案第一審95年2月22日審理時所證稱：沒有欠甲○○
    錢，如有欠他，一定有借據，在豐農證券買賣及交割股票並
    未與甲○○接洽，都是作融資買賣等語，已有所不同，苟證
    人丁○○○並非從事丙種墊款交易，何人有權於83年3月16
    日擅自執行斷頭處分？證人丁○○○證稱可能係己○○一次
    賣出，何以並未追究？凡此均足證明證人丁○○○於刑案所
    為證言不實！證人丁○○○證稱在豐原證券四個月即賺8000
    萬元，顯見其交易量甚為龐大，從事丙種墊款大幅度擴張信
    用實不足為奇。
  (六)原告於83年9月16日申請塗銷抵押當天，台中企銀襄理即證
    人庚○○親自前往豐原市農會領取清償證明，清償證明書須
    總幹事即被告丙○○親自蓋章，被告丙○○必定在場，丁○
    ○○長期擔任金大利建設公司負責人，在豐原市大興土木，
    手握數億資產，在股市呼風喚雨（短短半年買進賣出交易金
    額高達39億9,306萬5,300元可資證明），以丁○○○如此精
    明，其夫即原告均未經手貸款及股票買賣，丁○○○絕無可
    能將股票存摺及印章長期交予營業員己○○，83年9月16日
    更無可能交付存摺及印章予農會職員，證人丁○○○於88年
    9月8日偵訊時即供稱：土地抵押給豐原市農會拿到的錢，借
    的錢就是拿去買股票等語，顯見原告第18310號帳戶平時均
    係丁○○○所支配使用，丁○○○因丙種墊款買賣股票發生
    鉅額虧損而積欠被告丙○○鉅額債務，進而處分土地，與被
    告丙○○約定清償3,500萬元，被告丙○○於當日（83年9月
    16日）分四筆領取現金3,000萬元顯係經丁○○○同意蓋章
    始得領取。該筆1億6,420萬1,581元確係丁○○○與莊進興
    土地買賣尾款，其中1億3,319萬9,392元係丁○○○指定塗
    銷東湳段土地抵押貸款之用，此觀土地銀行豐原分行95年7
    月13日所檢覆83年9月16日申請書係指定塗銷東湳段406、45
    4及454-1號土地即明。豐原市農會83年9月16日所擬簽條明
    確記載擬收回1億2,700萬元，續借6,300萬元，因1億2,700
    萬元僅係本金，加計利息、執行費及違約金合計須1億3,319
    萬9,392元始得塗銷東湳段抵押貸款。
  (七)原告以綠山段土地向豐原市農會抵押貸款，自83年9月16至
    85年8月30日均繳息正常，原告於85年7月27日尚填具放款申
    請書確認貸款金額為6,300萬元，土地銀行豐農分行95年7月
    13日所檢覆借戶戊○○85年7月27日有關綠山段289號等及東
    湳段58號貸款申請書明確記載貸款金額為6,300萬元（原告
    貸款金額為4,500萬元、其母邱廖鸞香貸款金額1,800萬元）
    。茍如原告及其妻丁○○○所指稱1億6,420萬1,581元均係
    用以清償抵押貸款，原借款係1億9,000萬元，豈可能於85年
    7月27日填具申請書時貸款金額非3,300萬元，竟為6,300萬
    元？而該筆1億6,420萬1,581元款項於83年9月16日匯入原告
    帳戶，同日分四筆提領現金700萬元、800萬元、800萬元、
    700萬元（合計3,000萬元），另清償貸款本息155萬8,382元
    、2,081萬2,622元、4,640萬2,988元、2,840萬2,988元、
    3,602萬2,412元，所剩餘額為103萬731元，丁○○○於刑案
    95年8月3日審理時坦承83年9月21日係其提領100萬元，原告
    帳戶於83年9月21日帳戶餘額確僅為3萬0,731元，丁○○○
    於83年9月21日應已明知該帳戶於83年9月16日遭提領四筆現
    金，苟該3,000萬元係遭盜領，何以原告（丁○○○）遲至
    88年4月29日始提出刑事告訴？本案刑事提告過程有太多異
    常，難怪初辦檢察官迅為不起訴處分，雖刑案部分嗣第一審
    及第二審均判處被告丙○○有罪，惟現已上訴最高法院，依
    本案情節，實有充分證據證明被告丙○○並無盜領3,000萬
    元之情事，最終能否判定受益人有犯罪行為導致原告受有損
    害。
  (八)中企崇德分行於83年9月16日係將1億6,420萬1,581元先匯至
    該分行襄理庚○○在豐原市農會所設帳戶，再由庚○○帳戶
    轉入原告戊○○帳戶，同日清償五個借戶（沈義文、邱廖鸞
    香、戊○○、邱煥福、朱欽清）之本金、利息及違約金。其
    中借戶沈義文清償本金4500萬元、利息131萬4632元、違約
    金8萬8356元，共計4,640萬2,988元。借戶邱廖鸞香清償本
    金2,700萬元、利息131萬4,632元、違約金8萬8,356元，共
    計2,840萬2,988元。借戶戊○○清償利息147萬26元、違約
    金8萬8356元，共計155萬8382元。借戶邱煥福清償本金3500
    萬元、利息95萬3,690元、違約金6萬8,722元，共計3,602萬
    2,412元。借戶朱欽清清償本金2,000萬元、利息76萬3,389
    元、違約金4萬9,233元，共計2,081萬2,622元。以上共清償
    本金1億2,700萬元、利息581萬6,369元、違約金38萬3,023
    元，合計1億3,319萬9,392元。所有本金、利息及違約金收
    入傳票均有二聯，一聯由豐原市農會存查，一聯交貸款戶，
    原告戊○○及其妻丁○○○絕無可能不知僅清償1億3,319萬
    9,392元，其餘3,000萬元係作為清償被告丙○○之用。
  (九)丁○○○原否認與甲○○認識、否認有丙種墊款、否認積欠
    被告丙○○墊款債務、否認以3500萬元達成和解，惟證人己
    ○○（營業員）在刑案95年8月3日及證人筆甲○○在刑案95
    年8月24日審理時均明確證明丁○○○確有從事丙種墊款並
    因而積欠被告丙○○墊款債務。另丁○○○因而於83年9月
    16日自原告戊○○帳戶提領現金3,000萬元償還被告丙○○
    並簽發一年到期本票500萬元一紙交予被告丙○○。顯見系
    爭3,000萬元確非被告丙○○所盜領，丁○○○於83年9月21
    日尚自原告戊○○帳戶提領現金100萬元。可證明該帳戶印
    章及存摺係在丁○○○保管使用中，其提領100萬元現金時
    ，可自交易明細明確看出83年9月16日曾有提領四筆現金合
    計3000萬元及5筆繳息記錄。苟被告丙○○確係盜領該3000
    萬元，原告戊○○及其妻丁○○○豈可能遲至88年4月29日
    始提出刑事告訴。
  (十)答辯之聲明：
    原告之訴及假執行聲請均駁回。
    訴訟費用由原告負擔。
    如受不利判決，願供擔保請准免為假執行。
四、被告土地銀行則以：
  (一)被告丙○○於所謂詐領原告款項之行為時，其身分為豐原市
    農會總幹事，而被告土地銀行雖於90年9月15日承受豐原市
    農會信用部營業及資產負債，但亦僅承受豐原市農會之信用
    部營業及資產負債而已，豐原市農會之法人格仍然存在，並
    未消滅；況農會總幹事之遴聘、解聘，本由農會負責，此為
    農會法第11條第10款所明定，而豐原市農會之法人格既未消
    滅，被告土地銀行亦未承受其人事業務，是不論被告丙○○
    為所謂詐領原告款項行為之當時或之後，被告土地銀行均非
    豐原市農會總幹事之僱用人。從而，原告以民法第188條第1
    項前段對被告土地銀行主張連帶損害賠償責任云云，自屬無
    據。退步言之，原告所主張之侵權行為請求權，以丙○○83
    年9月16日為所謂詐領款項時起算，業已超過2年，被告土地
    銀行亦為時效抗辯。
  (二)原告係以刑事附帶民事訴訟程序為本件請求，然刑事附帶民
    事訴訟限於以侵權行為請求權基礎，此觀刑事訴訟法第487
    條規定「因犯罪而受損害之人，於刑事訴訟程序得附帶提起
    民事訴訟，對於被告及依民法負賠償責任之人，請求回復其
    損害」即明。申言之，原告以不當得利為本件請求權基礎，
    程序上已屬違誤。縱認原告得於刑事附帶民事訴訟中以不當
    得利為請求，然關於不當得利，民法上亦無所謂「僱用人連
    帶負責」之規定，故原告對被告土地銀行為不當得利請求，
    即非可採。再依據原告於豐原市農會與本案相關之交易明細
    表證實，83年9月16日原告帳戶領出之共3,000萬元，乃係以
    現金領出，故原告主張系爭3,000萬元乃轉入豐原市農會帳
    戶，原告對承受豐原市農會信用部業務之被告土地銀行有不
    當得利請求權云云，同屬無據。另原告所謂與其系爭3,000
    萬有關之「合作金庫豐原分行」帳戶，帳戶所有人仍是豐原
    市農會，並非豐原市農會信用部。易言之，原告一方面曲解
    系爭3,000萬提領之正確金融流程，一方面將不同法人格混
    為一談，顯欲混淆事實。原告雖復主張依據民法第213條第2
    項「因回復原狀而應給付金錢者，自損害發生時起，加給利
    息」，請求被告土地銀行給付自被告丙○○83年9月16日為
    所謂詐領款項行為起加計之利息；惟該項規定乃從於民法第
    213條第1項而為之規定，係關於「損害賠償」之原則，而非
    關於「不當得利」請求之原則，於不當得利請求時並無適用
    ，原告予以援引，違誤甚明。
  (三)答辯之聲明：請駁回原告之訴。
五、原告主張81年至83年間伊及訴外人沈義文、邱廖鸞香、邱渙
    福、朱欽清共向豐原市農會借得1億9,000萬元，並以伊所有
    坐落臺中縣豐原市○○段406、454、454-1、58地號土地及
    臺中縣豐原市○○段289地號土地供為擔保，設定最高限額
    抵押權，經登記在案。嗣伊於83年4月11日將前開抵押物其
    中之406、454、454-1地號等3筆土地出售予訴外人莊進興，
    莊進興則以金九華公司名義，持該3筆土地向臺中中小企銀
    崇德分行辦理抵押借款。同年83年9月16日由臺中中小企銀
    匯款1億6,420萬1,581元至原告在豐原市農會開立之活期存
    款帳戶（帳號18310號）。被告丙○○以原告名義，填寫700
    萬元、800萬元、800萬元、700萬元之活期存款取款憑條，
    自原告前開帳戶內提領3,000萬元等情，為兩造所不爭執。
    另原告主張前開3000萬元係被告丙○○未經伊同意以偽造文
    書盜領乙節，則為被告丙○○所堅決否認，辯稱原告之妻丁
    ○○○向訴外人甲○○借款炒作股票失利，而甲○○所有之
    款項係向伊所借，故伊乃與丁○○○協商，由丁○○○之夫
    即原告出售前開406、454、454-1土地所得價款其中之3,500
    萬元償還；83年9月16日匯入原告帳戶1億6,420萬1,581元，
    其中3,000萬元確係經丁○○○同意清償被告丙○○，不足
    500萬元則由丁○○○開立同面額本票供擔保等語置辨；是
    則本件應審酌者，乃：
    被告土地銀行於90年9月15日承受豐原市農會信用部，就
      被告丙○○之侵權行為是否仍須負僱用人之責任？
    本件侵權行為是否已罹時效消滅？如其侵權行為之請求權
      已罹時效而消滅，原告得否依不當得利之法律關係為請求
      ？
    原告之妻丁○○○於81至83年間有無向訴外人甲○○借款
      以丙種貸款方式從事股票買賣？被告丙○○是否為甲○○
      之幕後金主？丁○○○有無積欠甲○○金錢？
    丁○○○有無與被告丙○○協議償還3500萬元？
    被告丙○○自原告帳戶內領取之3000萬元有無經原告夫妻
      之同意？
    茲分敘如下：
  (一)被告丙○○於83年9月16日，時任豐原市農會總幹事，而農
    會總幹事之遴聘、解聘，係由農會負責，此觀農會法第11條
    第10款規定自明；被告土地銀行雖於90年9月15日承受豐原
    市農會信用部營業及資產負債，但亦僅承受豐原市農會之信
    用部營業及資產負債而已，豐原市農會之法人格仍然存在，
    並未消滅，亦有卷附台中縣豐原市農會與台灣土地銀行讓與
    承受公告可按（見本院卷第1宗第155頁）；被告土地銀行亦
    未承受其人事業務，是不論被告丙○○為所謂詐領原告款項
    行為之當時或之後，被告土地銀行均非豐原市農會總幹事之
    僱用人。從而，原告以民法第188條第1項前段規定，請求文
    告土地銀行應與丙○○連帶負侵權行為損害賠償責任，即為
    無理由。
  (二)按關於侵權行為損害賠償請求權之消滅時效，應以請求權人
    實際知悉損害及賠償義務人時起算，非以知悉賠償義務人因
    侵權行為所構成之犯罪行為經檢察官起訴，或法院判決有罪
    為準。最高法院72年度台上字第738號判例著有明文。查本
    件原告所主張之侵權行為請求權，係以被告丙○○於83年9
    月16日擅自在伊帳戶內提領3000萬元，於88年4月29日向臺
    灣臺中地方法院檢察署提起偽造文書告訴，可見原告至遲在
    88年4月間即已知悉該侵權行為之事實，距原告提起本件刑
    事附帶民事訴訟已逾2年；被告依民法第197條第1項規定，
    為時效之抗辯，即為有理由。次按因侵權行為受利益致被害
    人受損害時，依法被害人固有損害賠償請求權，與不當得利
    返還請求權，其損害賠償請求權雖因時效而消滅，而其不當
    得利返還請求權，在同法第一百二十五條之消滅時效完成前
    ，仍得行使之。最高法院41年度台上字第871號判例著有明
    文。是本件原告另依不當得利之法律關係請求，即無不合。
  (三)原告之妻即本件之訴訟代理人丁○○○於本院刑事庭審理中
    坦承確係以訴外人廖華榮、邱宗明、邱宗茂、邱廖鸞香、林
    煥哲及廖孟宗名義向復華公司融資買賣股票，且將上開人頭
    戶之存摺、印章均交由豐農證券公司營業員己○○保管（見
    本院卷第1宗174頁背面準備程序筆錄及第2宗第248頁本院刑
    事審判筆錄影本），雖其否認有向甲○○借錢作丙種買賣云
    云，唯據證人己○○（即豐農證券公司營業員）在本院證稱
    丁○○○除向復華公司融資貸款買賣股票外，其中自備款也
    向甲○○借，丁○○○的存摺印章是交給甲○○保管，股票
    買賣交割單也是交給甲○○，是伊介紹丁○○○向甲○○借
    錢，之後經甲○○執行斷頭，伊未保管丁○○○之印章及存
    摺等語（見本院卷第2宗第272、273頁），核與證人甲○○
    證稱丁○○○確有向伊借錢買賣股票，其借款方式比如買
    200萬元股票，先向復華公司融資100萬元，然後再向伊借款
    60萬元（按：即所謂丙種墊款），丁○○○的印章存摺都是
    伊保管，後股票已經斷頭，伊已將丁○○○的印章、存摺交
    給丙○○等語（見本院卷第2宗第303至305頁）悉相合。
    參以被告丙○○自承伊於股票斷頭後之83年3月18日持前開6
    個人頭戶之印章存摺提領餘款0000000元，丁○○○或原告
    竟無異議（丁○○○迄至本院審理中之97年9月1日始向臺灣
    臺中地方法院檢察署具狀告訴己○○等人嫌背信等罪）等
    情互核以觀，本件原告之妻丁○○○確有向訴外人甲○○借
    款從事丙種墊款買賣股票，而被告丙○○則為甲○○之幕後
    金主。是則本件被告丙○○所辯與甲○○、丁○○○間確有
    金錢糾葛，即為信而有徵。
  (四)原告於民國81年至83年間伊及訴外人沈義文、邱廖鸞香、邱
    渙福、朱欽清名義共向豐原市農會借得1億9,000萬元，並以
    伊所有坐落臺中縣豐原市○○段406、454、454-1、58地號
    土地及臺中縣豐原市○○段289地號土地供為擔保，設定最
    高限額抵押權，嗣原告於83年4月11日將前開抵押物其中之
    406、454、454-1地號等3筆土地出售予訴外人莊進興，莊進
    興則以金九華公司名義，以該3筆土地向臺中中小企銀崇德
    分行辦理抵押借款，由臺中中小企銀於93年月16日匯款1億
    6,420萬1,581元至豐原市農會原告戊○○之帳內，用以清償
    原告積欠豐原市農會之部分欠款；此為兩造所不爭執，並有
    卷附豐原市農會交易明細表在卷可按（本院卷第94頁）。原
    告雖主張該1億6,420萬1,581元係要全部供作清償之用云云
    ；但查，原告於81年間起訴外人沈義文等人名義，共向豐原
    市農會借款190,000,000元，迄83年9月16日止共積欠該農會
    本金即高達190,000,000元及利息5,816,369元、違約金383,
    023元，共196,199,392元，為原告所不爭執，亦有被告丙○
    ○所提出之計算書在卷可按、83年9月16日原告所要清償之
    債務僅係前開之利息、違約金及部分欠款（為塗銷東湳段
    406、454及454之1地號土地之第1順位抵押權），而當日原
    告之妻即本件訴訟代理人丁○○○亦隨同前豐原市農會，依
    常理以觀，丁○○○理應就其所積欠之款項若干？利息、違
    約金多少？尚欠餘額若干？自應與該農會承辦人員詳實會算
    ，始為正辨，乃竟於本院陳稱其渾然不知，實令人啟疑。
  (五)如前所述，台中企銀共匯入1億6,420萬1,581元予原告戶頭
    ，用以支付原告積欠豐原市農會之欠款，除由被告丙○○提
    領3000萬元外，共清償本息133,199,392元，尚餘1百餘萬之
    款項由丁○○○於同年月21日提領100萬元，為原告所不否
    認，並有原告之存摺影本在卷可稽。原告雖自陳該1億6,420
    萬1,581元係要供作清償欠款，該3,000萬係丙○○未經伊同
    意盜領云云，果爾！原告共積欠豐原市農會本息共1億9,619
    萬9,392元，經清償後餘額應為3,099萬7,811元（再扣除原
    告所提領之100萬元），然則，原告經清償後仍尚積欠6,300
    萬元，且自93年9月16日之後仍依6,300萬元之欠款繳交利息
    ，此亦為原告所是認，並有卷附豐原市農會放款利息收入傳
    票可稽（見本院卷第1宗第191、192、200、201頁）復於85
    年8月5日再向豐原市農會借款6300萬元（即所謂換單）亦有
    卷附借據3紙可按（本院卷第1宗第165、166、168頁），足
    見原告就其上開清償之金額、餘金額均已知悉，始再就餘欠
    金額繳納利息無訛，是以原告於本件主張其不知被告丙○○
    領取3,000萬元之情事，實有違常情。徵諸丁○○○在本院
    刑事審理中亦證述「我會2年內持續繳息，還在2年內換單，
    所以我不得已才會繳才會換單」（見本院卷第1宗第34頁）
    ，足見原告夫妻早知尚欠餘款為6300萬元；再參以被告土地
    銀行豐原分行所提由豐原市農會所出具之貸款餘額證明書以
    觀，原告曾於84年5月20日向豐原市農會申請貸款餘額證明
    作為合建房屋之資金證明，豐原市農會於84年5月24日核發
    貸款餘額4,500萬元證明書，內容並載明綠山段塗銷時須償
    還5,100萬元、東湳段貸款餘額為1,200萬元，合計未清償額
    度為6,300萬元，另丁○○○於85年7月27日提出申請書，申
    請就綠山段289地號土地設定6500萬元（貸出5100萬元）、
    東湳段58地號設定1,500萬元（貸出1200萬元），合計貸出
    6300萬元，益見原告夫妻明知貸款餘額確為6,300萬元，原
    告就4500萬元貸款於87年12月23日仍繳息41萬4378元、其母
    邱廖鸞香就1,200萬元及600萬元貸款（合計1800萬元）於89
    年1月26日及86年4月23日仍分別償還利息309萬8,800元及18
    萬3,113元，更可證明原告明知貸款餘額確為6,300萬元，而
    非3,300萬元！顯見被告丙○○確與原告及其妻丁○○○協
    議以買賣價款償還3,500萬元（3,000萬元現金及500萬元本
    票），被告丙○○並無偽造取款條盜領3000萬元之情事。
  (六)又原告之妻丁○○○向訴外人甲○○究竟借款多少？被告丙
    ○○雖係甲○○之幕後金主，但與丁○○○之間是否有借貸
    關係存在，兩造各執一詞，唯被告抗辯本件緣因原告之妻丁
    ○○○以丙種墊款方式向甲○○借款投資股票遭斷頭，甲○
    ○之資金大部分係向被告丙○○借得，因甲○○炒股失利逃
    離，留下資金往來紀錄，被告丙○○即依該資料找到丁○○
    ○，請其還款，雙方協議由丁○○○還款3,500萬元，丁○
    ○○表示其夫即原告所有坐落東湳段406、454、454之1地號
    土地出售予莊建興發生糾紛，請被告丙○○幫忙解決，待土
    地買賣價款繳付稅金及土地貸款後，剩餘款項願還款3,500
    萬元予被告丙○○，被告丙○○遂委任羅豐胤律師幫忙與莊
    進興處理，原告與莊進興因而達成和解云云，業據提出和解
    契約書、本票為證（見本院卷第1宗第143、144頁），核與
    證人甲○○、羅豐胤在本院所證述之情節大致相符。衡以丁
    ○○○原與被告丙○○並無直接債權債務在在，若非因上述
    丙種墊款關係雙方有所協議，被告丙○○應不可能委請律師
    直接介入原告與他人之土地買賣糾紛之處理事宜，原告之妻
    丁○○○又何為簽發500萬元之本票交付被告丙○○？被告
    丙○○所辯兩造係經協議以3500萬元作為清償丙種墊款債務
    ，83年9月16日匯入原告帳戶1億6,420萬1581元，其中3,000
    萬元確係經丁○○○同意清償被告丙○○等情應屬可信。
  (七)又依卷附豐原市農會交易明細表（見本院卷第1宗第94頁）
    所示，被告自原告帳戶內係以現金領出3000萬元，再轉兌為
    台灣省合作金庫豐原支庫之同額支票，後由被告丙○○及其
    弟林隆全提示兌現，亦有支票影本4紙附卷可憑（見本院卷
    第1宗第229至232頁）原告主張該款再轉入豐原市農會云云
    ，並不足採。
六、綜上所述，本件被告丙○○所辯依其與原告及其妻丁○○○
    之協議，領取該3000萬元，並非無法律上之原因，應屬可採
    ，原告起訴主張被告丙○○未經伊同意盜領該款，並再存入
    豐原市農會云云，核與事實不合，不足採信。從而原告依不
    當得利、消費寄託之法律關係，請求被告還該3000萬元及其
    法定利息，為無理由，應駁回其訴。其假執行之聲請亦失所
    附麗，併予駁回。
七、本件事證己臻明確，兩造其餘攻防，自無庸再予審究。末按
    刑事判決所為事實之認定，於為獨立民事訴訟之裁判時本不
    受其拘束，本院自得斟酌全辯論意旨及調查證據之結果，依
    自由心證認定事實（最高法院29年上字第1640號、40年台上
    字第1561號、及41年台上字第1307號判例參照）。查本件原
    告雖以被告丙○○盜領其3000萬元，有偽造文書等罪嫌提
    出告訴，並經本院刑事庭判處罪刑在案，唯依首開說明，本
    院自不受其拘束，併此敘明。
八、據上論結，本件原告之訴為無理由，依民事訴訟法第463條
    、第78條，判決如主文。
中    華    民    國    97    年    9     月    17    日
                  民事第五庭    審判長法  官  林陳松
                                      法  官  王重吉
                                      法  官  鄭金龍
以上正本係照原本作成。
原告得上訴。
如對本判決上訴，須於收受判決送達後20日內向本院提出上訴書
狀，其未表明上訴理由者，應於提出上訴後20日內向本院提出上
訴理由書（須按他造人數附具繕本）。
上訴時應提出委任律師為訴訟代理人之委任狀。具有民事訴訟法
第466條之1第1項但書或第2項之情形為訴訟代理人者，另應附具
律師及格證書及釋明委任人與受任人有該條項所定關係之釋明文
書影本。
                                      書記官  林水濱
中    華    民    國    97    年    9     月    19    日
                                                      Ｍ


司法院資訊處製作；財團法人民間司法改革基金會備份。
